【裁判字號】    95,家訴,231
【裁判日期】    951025
【裁判案由】    請求還款等
【裁判全文】
臺灣臺中地方法院民事判決       95年度家訴字第231號
原      告  己○○
            壬○○
被      告  中華郵政股份有限公司
法定代理人  賴清祺
訴訟代理人  庚○○
            辛○○
被      告  戊○○○
            乙○○
            甲○○
            丙○○
兼  上一人
訴訟代理人  丁○○
上列當事人間請求還款等事件，本院於95年10月11日言詞辯論終
結，判決如下：
    主    文
原告之訴駁回。
訴訟費用由原告負擔。
    事實及理由
壹、程序部分：
一、被告乙○○、甲○○均經合法通知，未於言詞辯論期日到場
    ，核無民事訴訟法第386條所列各款情形，爰依原告之聲請
    ，由其一造辯論而為判決。
二、按訴狀送達後，原告不得將原訴變更或追加他訴；但擴張或
    減縮應受判決事項之聲明者，或該訴訟標的對於數人必須合
    一確定時，追加其原非當事人之人為當事人者，不在此限，
    民事訴訟法第255條第1項第3款、第5款定有明文。本件原告
    起訴請求被告給付遲延利息起算日減縮至民國95年3月2日起
    算，係減縮應受判決事項之聲明，依首揭規定，自應准許。
    另原告係以寄託物返還請求權，對受寄人孫家茂之共同繼承
    人請求返還寄託物，而以戊○○○、乙○○、丁○○及丙○○為共同被告，嗣於訴訟中（95年9月1日）追加孫家茂之另
    一共同繼承人甲○○為被告，揆諸上開說明，本件訴訟標的
    對於數人必須合一確定，原告所為之追加自屬合法，應予准
    許。第按當事人喪失訴訟能力或法定代理人死亡或其代理權
    消滅者，訴訟程序在有法定代理人或取得訴訟能力之本人，
    承受其訴訟以前當然停止；第168條至第172條及前條所定之
    承受訴訟人，於得為承受時，應即為承受之聲明，民事訴訟
    法第170條、第175條第1項定有明文。被告中華郵政股份有
    限公司之法定代理人，於訴訟中因改選而由許人壽變更為賴
    清祺，並已具狀聲明承受訴訟，依前揭規定，核無不合，應
    予准許，合先敘明。
貳、實體部分：
一、原告主張：訴外人李祥雲生前在被告中華郵政股份有限公司
    臺中郵局寄託存款新臺幣（下同）1,869,086元，並有如附
    表所示財物及其他財產。李祥雲於93年3月21日書立遺囑，
    載明將其財產現金存款及動產財物部分交由訴外人廖德川、
    孫家茂保管，適度支付其至死亡前之醫療、生活、人事等費
    用，並指定原告為遺囑執行人暨遺產管理人，於其死亡後，
    由保管人將結餘財物轉交原告，若尚有定存，則由原告二位
    執行人向存款單位領出辦理其後事，事畢若仍有餘，請設法
    分配給大陸之弟弟繼承等語，乃將如附表所示財物，交由訴
    外人孫家茂簽收保管，被告戊○○○並曾於原告執行遺囑而
    搜索訴外人李祥雲之財物時在場，故被告戊○○○應知曉孫
    家茂保管附表所示財物。嗣李祥雲於同年5月19日死亡後，
    訴外人廖德茂將其後事處理完畢，即依約將保管之存款存摺
    及不動產鑰匙交付原告壬○○收管，原告壬○○為實質之財
    務管理人，然原告向被告中華郵政股份有限公司領取訴外人
    李祥雲之存款時，卻遭其否認原告執行財產管理人之職權而
    拒絕交付上開存款，原告復於93年9月17日函催孫家茂依約
    交還其保管之附表所示財物，惟當時孫家茂諉稱將親自交付
    李祥雲大陸地區之胞弟，嗣孫家茂亦於95年1月21日死亡，
    原告遂請求孫家茂之繼承人即被告戊○○○、乙○○、丁○○、丙○○及甲○○返還前揭財物，惟屢次交涉，均無所獲
    ，原告為訴外人李祥雲生前指定之遺囑執行人，為期遺囑執
    行之便利，爰依寄託物返還請求權之法律關係，提起本件訴
    訟等語。並聲明：（一）被告中華郵政股份有限公司應給付
    原告1,869, 086元，並自95年3月2日起至清償日止，按年息
    5%計算之利息；（二）被告戊○○○、乙○○、丁○○、丙○○及甲○○應連帶返還如附表所示之財物，如不能返還原
    物則應按市價折換現金。
二、被告則以：
  (一)被告中華郵政股份有限公司方面：訴外人李祥雲於被告臺中
    民權路郵局開立局號000000-0帳號000000-0存簿儲金帳戶，
    具有消費寄託性質，本件原告雖為李祥雲生前指定之共同遺
    產執行人，然李祥雲死後在臺並無繼承人，僅有大陸地區之
    胞弟為其唯一之繼承人，原告依法應聲請法院指定財政部國
    有財產局為遺產管理人，以管理其遺產，始為適法，故原告
    對被告公司之給付請求權並不存在云云。並聲明：原告之訴
    駁回，如受不利之判決，願供擔保以免為假執行。
  (二)被告戊○○○、丁○○、丙○○方面：訴外人孫家茂僅告知
    被告戊○○○其受託保管財物乙事，然渠等均不知其保管何
    物，且從未看過附表所示財物，更不知該物置於何處，嗣孫
    家茂因病住院，渠等復經房東要求搬家，當時仍找不到附表
    所示財物，待尋問孫家茂時，孫家茂已因病而人事不清，致
    無從得知究在何處云云。並聲明：駁回原告之訴。
  (三)被告乙○○、甲○○未於言詞辯論期日到場，亦未提出書狀
    作何聲明或陳述。
參、得心證之理由：
一、原告主張訴外人李祥雲生前於被告中華郵政股份有限公司臺
    中郵局存款，金額達1,869,086元，於93年3月21日書立遺囑
    ，載明將其部分財物由訴外人孫家茂、廖德川保管，並指定
    原告為遺囑執行人，於其死亡後，由保管人將結餘財物轉交
    原告等語，乃將如附表所示財物，交由訴外人孫家茂簽收保
    管，嗣於同年5月19日死亡，惟孫家茂亦於95年1月21日死亡
    等情，經提出李祥雲之郵局存摺、遺囑、死亡證明書、孫家
    茂書立之保管單等影本、孫家茂之除戶戶籍謄本為證，到庭
    之被告亦不爭執，惟以上開情詞置辯。是以本件首應審究者
    ，厥為本件有無適用臺灣地區與大陸地區人民關係條例第67
    條之1規定，經聲請權人聲請法院指定財政部國有財產局為
    遺產管理人，以管理其遺產，而非由原告逕行向被告請求返
    還寄託物。玆審究如下：
（一）原告雖主張其係訴外人李祥雲之遺產管理人暨遺囑執行人
      ，惟依李祥雲之前開遺囑，僅載明指定原告二人為其遺囑
      執行人，並未提及遺產管理人，是以原告應僅係李祥雲指
      定之遺囑執行人，並非遺產管理人。
（二）依臺灣地區與大陸地區人民關係條例第67條之1第1項規定
      ，被繼承人在臺灣地區之遺產，由大陸地區人民依法繼承
      之遺產事件，其繼承人全部為大陸地區人民者，除應適用
      臺灣地區與大陸地區人民關係條例第68條之情形者外，由
      繼承人、利害關係人或檢察官聲請法院指定財政部國有財
      產局為遺產管理人，管理其遺產。本件訴外人李祥雲所立
      前揭遺囑，並未提及其有配偶或子女，僅提及其在大陸有
      一弟，而依其死亡除戶戶籍謄本之記載，亦僅其一人設籍
      ，而無配偶及子女，又經他人至大陸尋獲其弟李光昇，設
      籍於大陸山東省諸城市，為大陸地區人民等情，有其除戶
      戶籍謄本附於本院93年度家催字第205號卷內可按，復有
      山東省諸城市人民政府台灣事務辦公室諸台辦發（2005
      ）5號2005年9月16日文件，及李光昇之信函等影本在卷足
      參。是以，訴外人李祥雲在台無繼承人，其繼承人李光昇
      為大陸地區人民，此外復查無訴外人李祥雲為臺灣地區與
      大陸地區人民關係條例第68條所規定係現役軍人或退除役
      官兵之情形，則其在臺灣地區之遺產，自應適用前揭同法
      第67條之1第1項之規定，即應由繼承人、利害關係人或檢
      察官聲請法院指定財政部國有財產局為遺產管理人，管理
      其遺產。而主管機關行政院大陸委員會87年1月9日（87）
      陸法字第8616519號函、87年9月4日（87）陸法字第87128
      52-1號函，亦均同此見解。從而，被告中華郵政股份有限
      公司辯稱本件應有臺灣地區與大陸地區人民關係條例第67
      條之1之適用，而應經聲請指定財政部國有財產局為遺產
      管理人等語，即屬有據。
（三）復查遺囑執行人僅係依遺囑之內容執行交付、分配遺產，
      於無人承認之繼承在繼承人未經過搜索之程式確定及遺產
      未經過清算程式確定其範圍內容、數額前，遺囑執行人自
      無法具體實現分配遺產予繼承人或受遺贈人之任務。職是
      ，應先由遺產管理人踐行搜索繼承人及清算程式，在此之
      前，遺囑執行人之權限暫被停止，之後始由遺囑執行人為
      遺囑之執行，遺囑執行完了時，再由遺產管理人為最後之
      清算程式，最高法院85年度台上字第684號判決、90年度
      台上字第314號判決可資參照。本件被繼承人李祥雲並非
      榮民，在台又無繼承人，依前揭台灣地區與大陸地區人民
      關係條例第67條之1規定及行政院大陸委員會前揭函示，
      應經聲請權人指定由財政部國有財產局為訴外人李祥雲之
      遺產管理人，本其遺產管理人之地位，就李祥雲之遺產為
      繼承人之搜索及踐行清算程式，在此之前，遺囑執行人之
      權限暫原告自不得以遺囑執行人之身份就其遺產為管理之
      行為。從而原告本於寄託物返還請求權之法律關係，請求
      被告返還存款及金飾等，為無理由，應予駁回。
四、兩造所為之其他主張、陳述並所提證據，經審酌後，認均與
    本件之結論無礙，不再一一論述，附此敘明。
五、訴訟費用負擔之依據：民事訴訟法第78條。
中    華    民    國    95    年    10    月    25    日
                  家事法庭     法  官   陳宗賢
正本係照原本作成。
如對本判決上訴，須於判決送達後20日內向本院提出上訴狀。
中    華    民    國    95    年    10    月    25    日
                               書記官
附表：
┌────┬───────────┬───────────┐
│編  號  │     財產品名         │    數    量          │
├────┼───────────┼───────────┤
│ 一     │  2兩元寶             │    1個               │
├────┼───────────┼───────────┤
│ 二     │  1兩元寶             │    6個               │
├────┼───────────┼───────────┤
│ 三     │  5錢元寶             │    1個               │
├────┼───────────┼───────────┤
│ 四     │  金質紀念幣          │    1個               │
│        │  （國父120歲紀念幣） │                      │
├────┼───────────┼───────────┤
│ 五     │  金質紀念幣          │    大1個             │
│        │  （連同70年紀念幣）  │    中1個             │
├────┼───────────┼───────────┤
│ 六     │  金質紀念幣          │    大1個             │
│        │  （120歲紀念幣）     │    中1個             │
├────┼───────────┼───────────┤
│ 七     │  金質紀念幣70年      │    最小2個           │
├────┼───────────┼───────────┤
│ 八     │  銀幣（國父紀念70年）│    1個               │
├────┼───────────┼───────────┤
│ 九     │  金手鍊              │    大型1條           │
├────┼───────────┼───────────┤
│ 十     │  項  鍊              │    大1條             │
│        │                      │    小1條             │
├────┼───────────┼───────────┤
│ 十一   │  戒指（綠色）        │    1個               │
├────┼───────────┼───────────┤
│ 十二   │  小鑽戒              │    2個               │
├────┼───────────┼───────────┤
│ 十三   │  金錶（2兩5錢4分8厘）│    1隻               │
└────┴───────────┴───────────┘


司法院資訊處製作；財團法人民間司法改革基金會備份。
